【裁判字號】    89,上易,1498
【裁判日期】    891017
【裁判案由】    偽造文書
【裁判全文】
臺灣高等法院臺南分院刑事判決            八十九年度上易字第一四九八號    Ｇ
      上  訴  人
      即  被  告  甲  ○  ○
右上訴人因偽造文書案件，不服臺灣臺南地方法院八十九年度易字第一四八八號中華
民國八十九年七月三十一日第一審判決（起訴案號：臺灣臺南地方法院檢察署八十九
年度偵字第二九七五號），提起上訴，本院判決如左：
      主      文
原判決撤銷。
甲○○幫助行使明知為不實事項，而使公務員登載於職務上所掌之公文書，足以生損
害於公眾，處有期徒刑肆月，如易科罰金，以參佰元折算壹日。
      事      實
一、甲○○曾因犯妨害自由罪，經原審法院於八十七年一月二十二日判處有期徒刑一
    年，緩刑四年（臺灣臺南地方法院八十五年訴字第一一六七號）。其於前開緩刑
    執行期間，猶不知悔改，竟基於幫助李國清（另案審理中）偽造護照及行使偽造
    護照之犯意，於八十八年七月五日下午三時許，在臺南市○○路一０二巷口將其
    身分證影本、退伍令交給李國清，收取李國清交付之新臺幣（下同）二萬七千元
    作為代價，使李國清得以其自己照片，委由名為「陳中一」之不詳年籍人偽造「
    甲○○」護照一本，足生損害於主管機關對於護照管理之正確性。又於同年八月
    二十日再將其戶口名簿正本、戶籍謄本正本等資料及私章一枚交與李國清，李國
    清則於同日持上開偽造之「甲○○」護照至臺南市南區戶政事務所，並交給不知
    情之戶政事務所公務員以申請補發身分證，使該戶政事務所不知情之公務員將上
    開不實事項登載於其職務上所掌管公文書內，進而製作李國清照片之「甲○○」
    身分證一枚，足生損害於戶政機關對身分證管理之正確性。嗣於八十八年八月二
    十一日因臺南市南區戶政事務所打電話向甲○○查詢關於遺失身分證等情事，始
    查獲上情。
二、案經臺灣臺南地方法院檢察署檢察官自動檢舉偵查起訴。
      理      由
一、訊之上訴人即被告甲○○固坦承曾將其身分證影本、退伍令、戶口名簿正本、戶
    籍謄本正本等資料及私章一枚交給李國清辦理護照，惟矢口否認有獲取二萬七千
    元代價或幫助李國清偽造護照及行使偽造護照等犯行，辯稱：係透過一位綽號為
    「阿賢」姓名、年籍均不詳之成年男子介紹而認識李國清，因李國清允諾代為辦
    理護照，遂將上開資料交給李國清，並無幫助李國清損害於主管機關對於護照管
    理正確性之犯意云云。
二、惟查被告以二萬七千元代價將其身分證等證件交付李國清用以請領偽造之身分證
    之事實，業據李國清於警訊及原審法院審理中到場供述綦詳。按諸二人原不相識
    ，復無宿怨，李國清縱因自己涉及偽造文書刑責，亦無誣攀甲○○之必要，尚難
    認其供陳係屬誣攀。次查被告甲○○於偵查中自承與綽號「阿賢」者係在檳榔攤
    認識，僅認識二、三個月，不知如何連絡，與李國清也不熟，不清楚「阿賢」真
    實姓名、住處或職業，亦不清楚李國清從事何種職業，辦護照之目的只是為可能
    前往大陸尋親等語。但被告將身分證等重要證件交由檳榔攤認識，僅知綽號，不
    知真實姓名及連絡方法之人所介紹之人代辦護照，已與常情未合，且其辦理護照
    之目的僅為將來「可能」前往大陸探親之用，亦不近情理，且被告於本院審理時
    改稱欲至大陸從事水電工，亦前後不一，更於本院調查時陳明其未曾交照片與李
    國清等人，既無照片，如何辦理護照？被告所辯顯係事後卸責之詞，殊不足採。
    本件事證明確，被告犯行洵堪認定。
三、查被告甲○○明知李國清欲以其身分證及退伍令等資料偽造護照及身分證，竟基
    於幫助之故意將上開證件交付，自足生影響戶政機關身分證管理之正確性，而損
    害於公眾，並未足以損害被告本人。核其所為，係犯刑法第二百十六條、行使第
    二百十二條行使偽造特種文書罪及第二百十六條、第二百十四條行使使公務員登
    載不實文書罪之幫助犯。被告將其身分資料交由李國清偽造護照，由李國清於護
    照上偽造「甲○○」之署名，再持該護照冒名申請「甲○○」之身分證，其幫助
    偽造護照之低度行為為幫助行使之高度行為吸收，此部分偽造行為應不論罪。又
    其所犯幫助行使使公務員登載不實文書罪與幫助行使偽造特種文書罪間，有方法
    結果之牽連關係，應從一重按幫助行使使公務員登載不實文書罪處斷。又被告幫
    助他人犯罪，為從犯，依刑法第三十條第二項按正犯之刑減輕之。
四、原審以被告罪證明確，因予論罪科刑，固非無見，惟本案被告取得代價，同意李
    國清偽造「甲○○」護照一本，足生損害於主管機關對於護照管理之正確性。又
    同意李國清冒充持上開偽造之「甲○○」護照至戶政機關，申請補發身分證，使
    該戶政事務所不知情之公務員將上開不實事項登載於其職務上所掌管公文書內，
    進而製作李國清照片之「甲○○」身分證一枚，足生損害於戶政機關對身分證管
    理之正確性，所受損害之對象公眾而非被告（他人），原判決主文認係足生損害
    於他人，即有未洽。上訴意旨，仍執陳詞，否認犯罪，雖無理由，惟原判決既有
    可議，自屬無可維持，應由本院撤銷改判，以期適法。爰審酌被告品行，犯罪之
    動機、目的、手段、所生之危害及犯罪後之態度等一切情狀，量處有期徒刑四月
    ，並依法諭知如易科罰金以三百元折算一日之標準。
五、另護照條例於八十九年五月十七日公布，其第二十三條第三項規定「將國民身分
    證交付他人，以供冒名申請護照者，處五年以下有期徒刑、拘役或科併科新臺幣
    十萬元以下之罰金」，被告所為雖符合該條項規定，惟被告行為時，護照條例之
    處罰規定尚未公布施行，其所為尚無護照條例處罰之適用，併此敘明。
據上論斷，應依刑事訴訟法第三百六十九條第一項前段、第三百六十四條、第二百九
十九條第一項前段、刑法第二條第一項但書、第二百十六條、二百十二條、第二百十
四條、第三十條第二項、第五十五條、第四十一條、罰金罰鍰提高標準條例第一條前
段、第二條，判決如主文。
本案經檢察官曾顯智到庭執行職務。
中    華    民    國      八十九      年      十      月      十七      日
                                  臺灣高等法院臺南分院刑事第五庭
                                      審判長法官  茆    臺    雲
                                            法官  曾    平    杉
                                            法官  李    文    福
右正本證明與原本無異。
如不服本判決，應於判決送達後十日內向本院提出上訴狀，其未敘述理由者並應於提
出上訴狀後十日內向本院補提理由書（應附繕本)。
                                      法院書記官  李    良    倩
中    華    民    國      八十九      年      十      月      十八      日
附錄：本判決論罪法條
刑法第二百十二條：偽造、變造護照、旅券、免許證、特許證及關於品行、能力服務
                  或其他相類之證書、介紹書，足以生損害於公眾或他人者，處一
                  年以下有期徒刑、拘役或三百元以下罰金。
刑法第二百十四條：明知為不實之事項，而使公務員登載於職務上所掌之公文書，足
                  以生損害於公眾或他人者，處三年以下有期徒刑、拘役或五百元
                  以下罰金。
刑法第二百十六條：行使第二百十條至第二百十五條之文書者，依偽造、變造文書或
                  登載不實事項或使登載不實事項之規定處斷。


司法院資訊處製作；財團法人民間司法改革基金會備份。
